臺灣高等法院刑事判決
111年度上訴字第674號
上  訴  人  
即  被  告  潘震鋒


上列上訴人即被告因詐欺案件，不服臺灣新北地方法院110年度
審訴字第690號，中華民國110年11月11日第一審判決（起訴案號
：臺灣新北地方檢察署109年度偵字第34369號），提起上訴，本
院判決如下：
    主  文
原判決關於沒收未扣案犯罪所得部分撤銷。 
其他上訴駁回。
    事實及理由
一、按民國110年6月16日修正公布、同月18日施行之刑事訴訟法
    第348條規定「（第1項）上訴得對於判決之一部為之。（第
    2項）對於判決之一部上訴者，其有關係之部分，視為亦已
    上訴。但有關係之部分為無罪、免訴或不受理者，不在此限
    。(第3項）上訴得明示僅就判決之刑、沒收或保安處分一部
    為之」。本案係於上開規定修正施行後之111年2月22日繫屬
    本院，有本院收文戳章在卷可稽（見本院卷第3頁），是本
    案上訴之效力及範圍，即應依現行刑事訴訟法第348條之規
    定判斷。又本件僅被告潘震鋒針對原審之量刑、沒收宣告提
    起上訴（見本院卷第88頁），故本院以經原審認定之事實及
    論罪為基礎，僅就原審量刑及沒收宣告部分進行審理，合先
    敘明。
二、原審認定之事實：
　　被告因缺錢花用，明知並無持有「KOSO儀表板、Koso傳動蓋
    、Level10尾燈」，並無履約之能力及意願，竟意圖為自己
    不法之所有，分別為下列犯行：
  ㈠基於詐欺之犯意，於109年6月28日前某時許，在不詳地點，
    透過電腦設備連線至網際網路後，以帳號「潘震鋒」登入臉
    書網站，在臉書網站使用者皆得自由瀏覽之「勁戰俱樂部買
    賣」社團頁面上，虛偽刊登欲販售KOSO儀表板，使被害人黃
    翊誠瀏覽前開訊息後陷於錯誤，同意與使用「潘震鋒」臉書
    帳號之被告購買，被告遂提供中國信託商業銀行帳號000000
    000000號帳戶（下稱中國信託36014帳戶）予被害人黃翊誠
    ，被害人黃翊誠即於109年6月28日晚間11時56分許，匯款新
    臺幣（下同）3600元至被告指示之中國信託36014帳戶。嗣
    因被害人黃翊誠匯款後，未收到所購買之商品，亦無法聯絡
    被告而報警處理，始循線查悉上情。
  ㈡基於詐欺之犯意，於109年6月28日至同年7月2日間某時許，
    在不詳地點，透過電腦設備連線至網際網路後，以帳號「潘
    震鋒」登入臉書網站，將帳號「潘震鋒」改名為「楊齊任」
    ，在臉書網站使用者皆得自由瀏覽之「勁戰俱樂部買賣」社
    團頁面上，虛偽刊登欲販售「KOSO儀表板、Koso傳動蓋、Le
    vel10尾燈」，致告訴人魏佳昇及鄭嘉衛分別於瀏覽前開訊
    息後陷於錯誤，同意與使用「楊齊任」帳號之被告購買，被
    告遂提供中國信託36014帳戶予告訴人魏佳昇及鄭嘉衛，告
    訴人魏佳昇即於109年7月3日晚間9時31分許，匯款3560元至
    被告指示之中國信託36014帳戶；而告訴人鄭嘉衛於109年7
    月9日匯款之際，因中國信託36014帳戶無法匯入，被告便另
    行提供中國信託商業銀行帳號000000000000號帳戶（下稱中
    國信託57320帳戶）予告訴人鄭嘉衛，告訴人鄭嘉衛即於109
    年7月9日晚間11時47分許，匯款5500元至中國信託57320帳
    戶。嗣因告訴人魏佳昇與鄭嘉衛匯款後，均未收到所購買之
    商品，亦無法聯絡被告而報警處理，始循線查悉上情。
三、原審之論罪：
　㈠核被告3次所為，均係犯刑法第339條之4第1項第3款以網際網
    路對公眾散布而犯詐欺取財罪。
　㈡被告就上開3次詐欺犯行，犯意各別，行為互殊，應予分論併
    罰。
　㈢被告本案犯罪手法係獨自1人在網站上刊登詐騙訊息而實行詐
    欺取財犯行，並無與他人組織犯罪集團、多層次分工，或隱
    匿身分之情形，且所詐得之金額不高，又參以被告已賠償被
    害人黃翊誠、告訴人魏佳昇之損失，告訴人及被害人等所受
    之損害非屬重大，執此微情輕節與加重詐欺罪之法定刑相較
    ，殊有情輕法重之憾，原審斟酌上情，認縱科以本罪法定最
    低本刑有期徒刑1年猶嫌過重，是依司法院大法官會議釋字
    第263號解釋、最高法院95年度台上字第788號判決意旨，綜
    觀本案犯罪情狀，考量被告客觀之犯行、主觀之惡性及其犯
    罪所生結果，認犯罪之情狀尚有可憫恕之情，如科以最低度
    刑，仍嫌過重，爰均依刑法第59條規定，酌量減輕其刑。
四、被告上訴意旨略以：被告坦承犯行，後來也與告訴人鄭嘉衛
    以1萬元和解，履行和解條件完畢，請求從輕量刑，讓被告
    得以易服社會勞動及諭知緩刑等語。
五、上訴駁回之理由：
　㈠按量刑之輕重，係屬事實審法院得依職權自由裁量之事項，
    苟已斟酌刑法第57條各款所列情狀，而未逾越法定刑度，不
    得遽指為違法（最高法院72年台上字第6696號判例意旨參照
    ）。且法院對於被告為刑罰裁量時，必須以行為人之罪責為
    依據，而選擇與罪責程度相當之刑罰種類，並確定與罪責程
    度相稱之刑度。縱使基於目的性之考量，認定有犯罪預防之
    必要，而必須加重裁量時，亦僅得在罪責相當性之範圍內加
    重，不宜單純為強調刑罰之威嚇功能，而從重超越罪責程度
    為裁判，務求「罪刑相當」。且在同一犯罪事實與情節，如
    別無其他加重或減輕之原因，下級審量定之刑，亦無過重或
    失輕之不當情形，則上級審法院對下級審法院之職權行使，
    原則上應予尊重（最高法院85年度台上字第2446號判決意旨
    參照）。
　㈡原審以被告罪證明確，依刑法第59條規定酌減刑度後，審酌
    被告智識思慮俱屬正常，竟未能思以正當管道獲取所需財物
    ，利用網際網路對公眾散布不實訊息，致使告訴人及被害人
    等3人陷於錯誤，匯付款項予被告，足徵被告法治意識與是
    非觀念之薄弱，所為殊屬不該，兼衡其素行、犯罪動機、目
    的、手段、犯後態度等一切情狀，就被告所為犯行分別量處
    有期徒刑6月，並定應執行刑為有期徒刑1年，已詳予斟酌刑
    法第57條各款所列情形，且具體說明量刑之理由，核無逾越
    法定刑度，或濫用自由裁量權限之違法或不當之情事。而被
    告所犯刑法第339條之4第1項第3款以網際網路對公眾散布而
    犯詐欺取財罪之法定刑為1年以上，7年以下有期徒刑，得併
    科100萬元以下罰金，原審依刑法第59條規定酌減後，已就
    被告所為各次犯行量處法定刑度最低刑，即有期徒刑6月，
    依刑法第41條第1項之規定，雖不得易科罰金，然依同條第3
    項規定，得易服社會勞動，且依同條第8項規定，數罪併罰
    之數罪均得易服社會勞動，其應執行刑逾6月者，亦得易服
    社會勞動。是被告猶執前詞提起上訴，請求從輕量刑，使其
    得以易服社會勞動，並無理由，應予駁回。
　㈢又被告除本案外，於110年間，亦因以網際網路對公眾散布而
    犯詐欺取財案件，經臺灣桃園地方法院以110年度審易字第1
    029號判決判處有期徒刑1年1月（共5罪）、1年2月，定應執
    行刑為有期徒刑1年10月，現經本院以111年度上訴字第583
    號案件受理中，尚未確定，有前開判決及本院被告前案紀錄
    表可憑，固可認被告前未曾因故意犯罪受有期徒刑以上刑之
    宣告，然本院審酌被告前後以相同手法為多次詐欺取財犯行
    ，造成數名被害人受有財產上之損害，本件既已認原審考量
    被告坦承犯行、與被害人及告訴人等達成和解，爰依刑法第
    59條規定酌減刑度後，就其所為各次犯行量處法定最低刑度
    有期徒刑6月，尚無不當，業如前述，即不宜再為緩刑之宣
    告。是被告以前詞請求諭知緩刑，亦無理由，應予駁回。
六、撤銷沒收未扣案犯罪所得之理由：
  ㈠按刑法沒收新制於104年12月30日修正公布、105年7月1日施
    行，刪除刑法第34條沒收為從刑之規定，新增第5章之1「沒
    收」之章名，將沒收定位為「刑罰及保安處分以外之法律效
    果，具有獨立性，而非刑罰（從刑）」，則在刑法沒收新制
    之規範下，沒收與犯罪行為人之罪刑宣告，即無傳統實務見
    解所稱罪刑不可分原則之適用。若從第二審法院審理結果為
    觀察，沒收既已定位為獨立之法律效果，並非刑罰，且沒收
    雖係附隨於犯罪行為人之犯罪或違法行為，但非認定犯罪或
    違法行為之前提，單純沒收之違法或不當（此包括漏未諭知
    沒收），如無使所附隨之犯罪（違法）事實之認定或罪刑之
    宣告隨之動搖或受到影響之問題存在，自無前者之違法或不
    當，亦影響及於後者，而構成後者撤銷事由之理由，於此情
    形，該二者應可分離處理，無不可分性，合先敘明。
　㈡按犯罪所得屬於犯罪行為人者，沒收之，於全部或一部不能
    沒收或不宜執行沒收時，追徵其價額；宣告前2條之沒收或
    追徵，有過苛之虞、欠缺刑法上之重要性、犯罪所得價值低
    微，或為維持受宣告人生活條件之必要者，得不宣告或酌減
    之，刑法第38條之1第1項前段、第3項、第38條之2第2項分
    別定有明文。本件被告向告訴人鄭嘉衛詐得5500元部分，已
    於111年3月16日與告訴人鄭嘉衛以1萬元和解，並履行和解
    條件完畢，有和解書、本院公務電話查詢紀錄表可憑（見本
    院卷第81頁、第95頁），已足以剝奪被告此部分犯罪利得，
    本件若再就被告此部分犯罪所得予以宣告沒收、追徵，將有
    過苛之虞，爰依刑法第38條之2第2項規定，不予宣告沒收或
    追徵。原判決未及審酌上情，就被告此部分未扣案之犯罪所
    得5500元宣告沒收或追徵，即有未恰。被告據此提起上訴，
    為有理由，且因原判決此一違誤係單純沒收之違法，並未使
    所附隨之犯罪事實之認定或罪刑之宣告隨之動搖或受到影響
    ，揆諸前開論述，自得與罪刑分開處理，由本院單獨撤銷原
    判決關於沒收部分之諭知。
據上論斷，應依刑事訴訟法第368條、第369條第1項前段、第364
條，判決如主文。
本案經檢察官張勝傑提起公訴，檢察官侯名皇到庭執行職務。
中　　華　　民　　國　　111 　年　　4 　　月　　27　　日
                  刑事第四庭  審判長法　官  陳筱珮
                                    法　官  吳元曜
                                    法　官  羅郁婷
以上正本證明與原本無異。
如不服本判決，應於收受送達後20日內向本院提出上訴書狀，其
未敘述上訴之理由者並得於提起上訴後20日內向本院補提理由書
（均須按他造當事人之人數附繕本）「切勿逕送上級法院」。
                                    書記官  蔡易霖
中　　華　　民　　國　　111 　年　　4 　　月　　27　　日
附錄：本案論罪科刑法條全文
中華民國刑法第339條之4
犯第 339 條詐欺罪而有下列情形之一者，處 1 年以上 7 年以
下有期徒刑，得併科 1 百萬元以下罰金：
一、冒用政府機關或公務員名義犯之。
二、三人以上共同犯之。
三、以廣播電視、電子通訊、網際網路或其他媒體等傳播工具，
    對公眾散佈而犯之。前項之未遂犯罰之。